【裁判字號】    92,台上,1666
【裁判日期】    920403
【裁判案由】    公共危險
【裁判全文】
最高法院刑事判決                              九十二年度台上字第一六六六號
    上  訴  人  甲○○原名楊.
右上訴人因公共危險案件，不服台灣高等法院高雄分院中華民國九十一年十月十四日
第二審判決（九十一年度上訴字第七一五號，起訴案號：台灣高雄地方法院檢察署八
十九年度偵字第三四三八號），提起上訴，本院判決如左：
    主  文
原判決撤銷，發回台灣高等法院高雄分院。
    理  由
本件原判決認定上訴人甲○○（原名楊銘財）於民國八十九年二月三日十五時四十分
許，在其位於高雄市○○區○○街二十一之四號住處，因向其父楊明棟要錢花用未果
，憤而以水管接水向住處一樓之供桌及神像噴灑，經楊明棟阻止後，益形衝動、憤怒
，竟萌生放火燒燬現供其與父母共居使用之住宅之犯意，將報紙及冥紙聚集於住處一
樓中央之辦公桌上予以點燃，並自辦公桌內抽屜取出具揮發性之噴霧式油漆一罐，將
之丟入火堆中產生爆炸，致住處一樓之辦公桌一張燒燬、神桌一張輕微燒損、一樓地
面及牆面留有紅色油漆痕跡，住處二樓之玻璃窗震破毀損，上訴人見狀自知事態嚴重
，乃以水管接水灌救及經鄰人聞聲參與撲救熄滅，始未釀成燒燬住宅之災害，嗣經警
方據報前來處理，扣得前開非上訴人所有之噴霧式油漆一罐（外觀已燒黑，只剩圓形
外鐵皮，內部及上下已呈空）等情。因而撤銷第一審判決，改判仍論處上訴人放火燒
燬現供人使用之住宅未遂（累犯）罪刑，固非無見。
惟查：(一)、行為非出於故意或過失者，不罰。過失行為之處罰，以有特別規定者為限
，刑法第十二條規定甚明。又刑法關於犯罪之故意，係採希望主義，不但所謂直接故
意，須犯人對於構成犯罪之事實，具備明知及有意使其發生之要件；即間接故意，亦
須犯人對於構成犯罪之事實預見其發生，且其發生不違背其本意，始足當之；若對於
構成犯罪之事實，雖預見其能發生，而在犯人主觀上確信其不致發生者，則應以過失
論。又刑法之放火罪，以行為人本於放火燒燬特定物之故意而實施放火之行為，為其
成立要件，但因其所欲燒燬標的物（客體）之不同，而異其處罰之罪名。是行為人所
燒燬之客體為何及其主觀上有無燒燬該特定物之故意，攸關其成立何項放火罪名之認
定，自應詳加究明釐清。上訴人始終否認有放火燒燬上述住宅之犯行，而證人楊明棟
於原審證稱：「……（當時）只有事務桌燒起來，一樓佛堂沒有燒起來……」（原審
卷第一二六頁）；證人吳佩城證稱：「當時延燒的位置是在神桌的位置，我們到的時
候，火勢已經熄滅了，好像有人拿水管澆熄的情形。」（原審卷第九三頁）；上訴人
一再辯稱發現火災後，伊即以水管接水龍頭參與救火云云。卷附高雄市政府消防局八
十九年二月三日受理民眾報案小港區○○街二十一之四號火警電話紀錄簿影印本內記
載：「四、情形：出動小港分隊四車十人前往，處理完畢後返隊，未出水。」（原審
卷第五十頁）；參以卷附案發後現場照片顯示，疑為起火點之事務桌旁並無其他家具
擺設，而該事務桌除桌面被燒外，桌腳部分並無燃燒痕跡，且周圍亦未發現有電線、
瓦斯等易擴大燃燒之物品（高雄市政府警察局小港分局高市警分刑字第一九九四號卷
第八頁）。證人楊明棟復證稱：「……點火後，我兒子（即被告甲○○）把噴漆放入
火裡面……過幾分鐘就爆炸了……我兒子把噴漆放在火裡，他就站在佛堂那裡，他說
如果我再說他，他就要放火把整間燒掉……」等語（原審卷第一二六頁）。如果無訛
，則上訴人究竟係基於恐嚇或燒燬房屋之犯意而放火，攸關其主觀上對於燒燬房屋究
係基於「明知並有意使其發生」或「預見其發生，且其發生不違背上訴人之本意」或
「雖預見其能發生，但主觀上確信其不致發生」而放火及應成立何項罪名之認定，自
有待釐清。原審未詳查究明，遽於原判決理由一之(五)謂「參以被告既係具有生活經驗
之成年人，理應知悉於住宅內縱火氣爆，有可能引燃屋內電線或瓦斯，造成火勢一發
不可收拾之程度，則被告前開縱火舉措，難謂明知此等火勢不致燒燬住宅，被告應有
放火燒燬其住處之行為故意灼然」云云，認上訴人有放火燒燬前開房屋之故意，尚嫌
速斷。(二)、審理事實之法院，對於案內與待證事實有重要關係，在客觀上認為應行調
查之證據，如未依法調查或雖已調查而未調查明白，即與證據未經調查無異，如率行
判決，其判決當然為違背法令。上訴人始終否認有何放火燒燬現供人使用之住宅未遂
犯行，已如上述，又辯稱因住處對面陳太太看見失火，伊才知道云云，並請求調查（
原審卷第三十七頁）。原審亦認有調查之必要予以傳喚作證，卻又以證人經上訴人在
原審之選任辯護人親訪，表示不願作證，已據上訴人之選任辯護人陳報在卷（原審卷
第五十三頁）及請轄區警方調查該證人行蹤，據查覆稱該陳太太係周幸麗，目前行蹤
不明等語（原審卷第七十頁）；且經按址傳喚，該證人僅函稱其對此案一無所知，無
法提供證詞云云，而未到庭作證（原審卷第八十二頁），即未再予以調查。而上訴人
聲請傳訊另一救火鄰居楊儒鋒作證，原審亦以經按址傳喚未到庭（原審卷第一三九頁
），即未再傳喚調查。因上開證據，攸關上訴人之有利辯解是否真實可採，且非不能
調查，自有究明之必要，原審未詳加調查釐清，遽行判決，難謂無應於審判期日調查
之證據而未予調查之違法，自不足以昭折服。上訴意旨指摘原判決不當，尚非全無理
由，應認有撤銷發回更審之原因。
據上論結，應依刑事訴訟法第三百九十七條、第四百零一條，判決如主文。
中      華      民      國    九十二    年      四      月      三      日
                              最高法院刑事第三庭
                                  審判長法官  董  明  霈
                                        法官  林  茂  雄
                                        法官  王  居  財
                                        法官  張  祺  祥
                                        法官  洪  清  江
      右正本證明與原本無異
                                              書  記  官
中      華      民      國    九十二    年      四      月      十      日


司法院資訊處製作；財團法人民間司法改革基金會備份。
